【裁判字號】    97,訴,273
【裁判日期】    970909
【裁判案由】    返還不當得利等
【裁判全文】
臺灣士林地方法院民事判決               97年度訴字第273號
原      告  乙○○
訴訟代理人  李明諭律師
            陳逸華律師
被      告  臺北市政府
法定代理人  甲○○
訴訟代理人  劉志鵬律師
            李元德律師
            涂予尹律師
上列當事人間返還不當得利等事件，本院於民國97年8 月12日言
詞辯論終結，判決如下：
    主  文
原告之訴及假執行之聲請均駁回。
訴訟費用新臺幣壹萬柒仟肆佰陸拾肆元由原告負擔。
    事  實  及  理  由
一、原告起訴主張：緣坐落臺北市○○區○○段3 小段455 地號
    、460 地號土地（下稱為系爭土地）原為被告臺北市政府所
    有，於民國94年間經抵押權人林正忠向法院聲請強制執行拍
    賣，由原告與訴外人莊寶堂於94年11月21日共同投標拍定取
    得。嗣莊寶堂復將對系爭土地所有權應有部分1/100 出售予
    原告，並於95年1 月2 日辦理移轉登記完竣。然被告竟未經
    原告之同意，仍在系爭土地上以鋼筋水泥設置分隔島及道路
    ，而排除原告於系爭土地之全部使用收益。被告所為顯已妨
    礙原告對系爭土地所有權之行使，且係無法律上原因，而獲
    致不當得利至明。又原告前曾與被告協商請求土地互易，且
    另請求被告辦理徵收，均遭被告所拒；原告無從使用系爭土
    地，自受有相當於租金之損害。從而，原告自得依民法第76
    7 條、第179 條之規定，請求被告容忍原告於系爭土地上設
    置廣告招牌；並請求被告給付自95年1 月2 日起至97年1 月
    1 日止，按相當租金計算之不當得利計新臺幣（下同）135
    萬3472元及法定遲延利息。又按，所謂公用地役權之成立，
    係以非公用財產而為私人所有之土地供不特定之公眾通行，
    且其時間數十年未間斷而成既成道路為要件，如既成道路已
    為政府因買賣或徵收而取得所有權，依民法第762 條之規定
    ，公用地役權已因與所有權混同而消滅。而查，系爭土地縱
    於55年間至76年1 月27日期間，因所有權人為林振富，被告
    因而取得公用地役權；然被告既於76年1 月27日取得系爭土
    地之所有權，其公用地役權自已因混同而消滅。則於原告於
    95年1 月2 日因買賣關係成為系爭土地之所有權人後，被告
    自不得以公用地役權為其占有系爭土地之法律上原因至明。
    再者，被告雖援引臺北市廣告物暫行管理規則抗辯：原告不
    得於系爭土地上設置廣告招牌云云。然上開管理規則僅為被
    告於90年12月25日所發布之行政命令，自不得據以限制原告
    對系爭土地所有權之使用收益。從而，原告確有自由使用系
    爭土地設置廣告物之權利，並得請求被告容忍之等語；並聲
    明：（一）被告應給付原告135 萬3472元，及自起訴狀繕本
    送達翌日起至清償日止，按週年利率5 ％計算之利息。（二
    ）被告應容忍原告於系爭土地設置廣告招牌。（三）原告願
    供擔保，請准宣告假執行。
二、被告則以：系爭土地於訴外人林振富於74年4 月9 日為訴外
    人林正忠設定抵押權時，已開闢作為臺北市○○路○道路使
    用。是系爭土地嗣雖由林振富移轉予被告，再因林正忠實行
    抵押權，而由原告與訴外人莊寶堂拍定取得，乃至原告取得
    系爭土地單獨所有權迄今，系爭土地均供作公眾通行之道路
    使用，未曾有過任何變更，且所受利益者為通行道路者或當
    地居民，被告並未直接獲得私法上之利益。再依市區道路條
    例第5 條之規定，被告依法有管理市區道路，使市區道路得
    供市○○○○○路人安全、便利使用之義務。系爭土地既屬
    市區道路，則被告管理系爭土地縱有獲有任何利益，亦有法
    律上之原因，並無任何不當得利可言。次按，市區道路條例
    第16條規定：「道路用地範圍內，除道路及其附屬工程，暨
    第8 條規定必附設於道路範圍之各項設施外，禁止其他任何
    建築，其有擅自建築者，勒令拆除之，並依第33條之規定予
    以處罰」；足見道路用地依法本負有不能為道路及其附屬工
    程以外建築之負擔。而原告於買受系爭土地時，系爭土地即
    屬道路用地，而不得從事道路及其附屬工程以外之建築，此
    項負擔未因被告於原告取得所有權後繼續管理系爭土地而有
    任何增加，原告自無任何損害可言。況系爭土地至遲於55年
    時，已開闢道路供公眾通行使用，迄今已逾42年，自應認已
    因時效完成而有公用地役關係存在。是原告雖保有系爭土地
    之所有權，然其所有權之行使應受限制，不得違反供公眾通
    行之目的。至於被告雖曾於76年間取得系爭土地之所有權，
    惟因其時系爭土地仍有抵押權之設定，被告隨時有因抵押權
    人實行抵押權，而喪失所有權之危險。一旦被告喪失系爭土
    地之所有權，而得由其他人使用、收益、處分系爭土地，附
    近居民或用路人通行於系爭土地上之利益即有遭侵害之虞。
    是依民法第762 條但書規定，縱使被告於76年間取得系爭土
    地之所有權，原存在於系爭土地上之公用地役關係仍不因混
    同而消滅，且繼續存在系爭土地上迄今。系爭土地既存有公
    用地役關係，則被告管理系爭土地，並使系爭土地供公眾通
    行使用，自具有法律上之原因。是以，原告依民法第179 條
    之規定，請求被告給付不當得利，洵屬無據。另按，行使權
    利，履行義務，應依誠實及信用方法，民法第148 條第2 項
    定有明文。經查，原告就系爭土地屬於道路用地，且現供道
    路使用之事實，其處分、使用、收益受有法等限制，均知之
    甚詳，卻仍競標並拍定系爭土地，足認已接受其就系爭土地
    行使所有權受有都市計畫法、市區道路條例等法規限制之事
    實。竟於買受系爭土地後，向被告請求不當得利，所為顯已
    違反民法第148 條第2 項之誠信原則。且參諸上開市區道路
    條例第16條及臺北市廣告物暫行管理規則第6 條：「廣告物
    除有特別規定外，應經主管機關審查許可後，始得設置」之
    規定，則原告雖為系爭土地所有權人，對系爭土地之使用、
    收益仍應受上開法令之限制，是其請求被告應容忍原告在系
    爭土地上設置廣告招牌，亦於法有違。復按，權利之行使，
    不得違反公共利益，或以損害他人為主要目的，民法第148
    條第1 項規定甚明。查系爭土地屬道路用地，且已經開闢道
    路供公眾通行之用，則原告於其上設置廣告招牌所獲取之商
    業利益，與系爭土地周邊公共通行安全及市容美觀等公共利
    益之實現相較，實屬微不足道。是原請求被告容忍其於系爭
    土地上設置廣告招牌，乃權利之濫用，應不得准許。從而，
    原告之請求，俱無理由等語，資為抗辯；並聲明：（一）原
    告之訴駁回。（二）如受不利之判決，願供擔保請准宣告免
    為假執行。
三、經查，系爭土地本為訴外人林振富所有，經臺北市政府地政
    處以76年1 月27日76北市地四字第03397 號函請臺北市士林
    地政事務所辦理土地所有權逕為移轉為臺北市所有，管理機
    關為臺北市政府工務局養護工程處，並於76年2 月17日登記
    完竣。而林振富係於74年4 月9 日將系爭土地設定抵押權予
    抵押權人林正忠，並由林正忠於94年間以本院94年度執字99
    16號聲請拍賣抵押物強制執行，且由原告與訴外人莊寶堂於
    94年11月21日以839 萬元拍定並取得不動產權利移轉證書在
    案，原告持分99/100，莊寶堂持分1/100 。嗣莊寶堂復將其
    持分出售予原告，而於95年1 月2 日登記在案。又系爭土地
    之使用分區○道路用地，並已由被告於系爭土地上闢設道路
    及設置分隔島，所設置面積即系爭土地之面積全部各節，已
    為兩造所不爭執（見本院97年8 月12日言詞辯論筆錄），並
    有不動產權利移轉證書影本、土地登記謄本，系爭土地現場
    照片影本等件附卷可稽，且經調取本院94年度執字第9916號
    、92年度執更字第8 號強制執行卷證查核無誤，應與事實相
    符。且本件經於97年8 月12日言詞辯論期日協商兩造確認爭
    點為：
    1.原告請求被告給付自95年1 月2 日起至97年1 月1 日止之
      不當得利，有無理由？
      被告使用系爭土地有無法律上原因？
        (1)被告就系爭土地是否存有公用地役關係？
        (2)被告主張依市區道路條例之規定，有依法管理市區道
          路之義務而非無法律上原因，有無理由？
      被告就系爭土地是否受有利益？
      原告是否因被告就系爭土地之使用行為受有損害？
      原告請求返還不當得利，有無權利濫用或違背誠信原則
        ？
      原告所得請求不當得利之金額若干？
    2.被告有無容忍原告於系爭土地設置廣告招牌之義務？
    以下茲論述之。
  (一)原告請求不當得利部分：
    按無法律上之原因而受利益，致他人受損害者，應返還其
      利益，民法第179 條定有明文。是不當得利，須以無法律
      上之原因而受利益，致他人受損害為其成立要件。次按，
      私有土地實際供公眾通行數十年之道路使用，公法上應認
      為已有公用地役關係存在，其所有權之行使應受限制，土
      地所有人不得違反供公眾通行之目的而為使用，此亦有行
      政法院46年判字第39號判例可資參照。而既成道路符合一
      定要件而成立公用地役關係者，其所有權人對土地既已無
      從自由使用收益，形成因公益而特別犧牲其財產上之利益
      ，國家自應依法律之規定辦理徵收補償，各級政府如因經
      費困難，不能對上述道路辦理徵收補償，有關機關亦應訂
      定期限籌措財源逐年辦理或以他法補償其損失，固經司法
      院大法官會議釋字第400 號解釋在案；惟既成道路之使用
      既係公法上之公用地役關係，其補償關係自屬公法上之權
      利義務，此公用地役關係存續時，於此公用目的範圍內，
      要無私法上不當得利之問題（最高法院88年度台上字第34
      79號判決意旨參照）。
    經查，系爭土地之使用分區○道路用地，並已闢設道路及
      設置分隔島使用乙節，已如前述。且系爭土地早於55年5
      月2 日即由前陽明山管理局協議價購並興闢仙渡路（現為
      大度路）工程竣事之情，已於本院就系爭土地執行拍賣時
      ，經臺北市政府工務局養護工程處函覆明確，有該處92年
      4 月22日北市工養權字第09261781500 號函附於本院92年
      度執字第4629號（併入本院92年度執更字第8 號卷）卷內
      可稽，並經調卷查證明確。足認系爭土地開闢道路供不特
      定公眾通行使用迄今，已數十年未曾中斷，且闢為道路之
      初，其所有權人並未阻止，依前揭說明，應認已有公法上
      之公用地役關係存在。且按，公用地役關係，係以不特定
      之公眾為對象；是於系爭土地所成立公用地役權之權利人
      ，並非身為政府機關之被告，而係通行系爭土地之不特定
      公眾；被告僅係以公務機關之地位，為維護不特定第三人
      之通行安全及道路環境，對已成立公用地役權之系爭土地
      予以管理、維護而已。是被告雖曾於76年1 月27日取得系
      爭土地之所有權，然其既非系爭土地所成立公用地役關係
      之權利主體，自與民法第762 條所規定同一物之所有權及
      其他物權，歸屬於一人，致其他物權因混同而消滅之情形
      迥異。是以，原告主張：系爭土地縱曾成立公用地役關係
      ，亦已因混同而消滅云云，尚無足採取。系爭土地之公用
      地役關係既仍存續，則於其公用目的之範圍內，自無何不
      當得利可言。
    況查，系爭土地闢為道路使用，所受利益者為通行道路者
      或當地居民；被告未辦理徵收補償而逕將系爭土地開闢為
      道路，以完成政府之行政工作，或因此受有完成職務之利
      益、或因道路開闢而造成經濟繁榮而使政府稅收增加或解
      決政府應解決之交通問題，然此均係因政府開闢道路所造
      成之公法上之反射利益，被告實未直接獲得私法上之利益
      。且系爭土地乃具有公用地役關係之既成道路，被告固有
      管理維護系爭土地之事實，然並未為排他之使用，亦難認
      其「占有」系爭土地，或因此致系爭土地所有權人之原告
      受有任何損害。從而，原告本於不當得利之法律關係，請
      求被告返還所受利益，應屬無據。
  (二)原告請求被告容忍設置廣告招牌部分：
    按所有人，於法令限制之範圍內，始得自由使用、收益、
      處分其所有物，並排除他人之干涉，民法第765 條規定甚
      明。次按，「道路用地範圍內，除道路及其附屬工程，暨
      第8 條規定必須附設於道路範圍內之各項設施外，禁止其
      他任何建築，其有擅自建築者，勒令拆除之，並依第33條
      之規定予以處罰」，市區道路條例第16條亦有明文。經查
      ，系爭土地乃供作都市計畫區○○○道路，有台北市政府
      都市發展局土地使用分區及公共設施用地證明書乙紙附於
      本院92年度執字第4629號執行事件卷可稽。是系爭土地確
      為上開條例第2 條所定義之市區道路，而應受該條例之規
      範無疑。則原告主張：得自由於系爭土地上設置廣告招牌
      ，並請求被告應予容忍云云，所為權利之行使顯已逾越上
      揭法令之限制，自難准許。
    況按，權利之行使，不得違反公共利益，或以損害他人為
      主要目的；行使權利，履行義務，應依誠實及信用方法，
      民法第148 條定有明文。又權利之行使，是否以損害他人
      為主要目的，應就權利人因權利行使所能取得之利益，與
      他人及國家社會因其權利行使所受之損失，比較衡量以定
      之；倘其權利之行使，自己所得利益極少而他人及國家社
      會所受之損失甚大者，非不得視為以損害他人為主要目的
      ，此乃權利社會化之基本內涵所必然之解釋，亦有最高法
      院71年度台上字第737 號判例可資照。而查，系爭土地之
      使用分區○道路用地（公共設施用地），且為土地法第14
      條第1 項第5 款之公共交通道路用地，並開闢為大度道使
      用等情，均載明於本院就系爭土地執行拍賣之歷次拍賣公
      告備註欄內乙節，已調取本院94年度執字第9916號執行卷
      證查核無誤。是原告與訴外人莊寶堂於94年11月21日經拍
      定取得系爭土地時，對系爭土地相關上情，應知悉甚明。
      然竟於購得其所有權後，要求為市區道路管理機關之被告
      容忍其於系爭土地上設置廣告招牌，顯然對於多數公眾通
      行利益及交通安全造成嚴重影響，其程度遠逾其原告個人
      所取得之利益。則依上述說明，原告基於系爭土地所有權
      而請求被告容忍其以設置廣告招牌之方式行使權利，應視
      為以損害他人為主要目的之權利濫用行為，自不得准許。
四、從而，原告依不當得利及所有權之法律關係，請求被告給付
    原告135 萬3472元，及自起訴狀繕本送達翌日起至清償日止
    ，按週年利率5 ％計算之利息，並請求被告容忍原告於系爭
    土地設置廣告招牌，均無理由，應予駁回。原告受敗訴判決
    ，其假執行之聲請即失所依據，應併予駁回。併依職權確定
    本件訴訟費用為1萬7464元，應由原告負擔。
五、因本件事證已臻明確，兩造其餘主張陳述及所提之證據，經
    審酌均與判決結果不生影響，爰不一一論列，附此敘明。
六、據上論結，原告之訴為無理由，依民事訴訟法第78條、第87
    條判決如主文。
中    華    民    國    97    年    9     月    9     日
                  民事第二庭  法  官  李瑜娟
以上正本證明與原本無異。
如對本判決上訴，應於判決送達後20日內向本院提出上訴狀。
中    華    民    國    97    年    9     月    16    日
                              書記官  李秀蘊


司法院資訊處製作；財團法人民間司法改革基金會備份。
